臺灣高等法院高雄分院刑事判決　　94年度上重更(二)字第17號
上　訴　人
即　被　告　甲○○
選任辯護人　黃順天律師
上列上訴人因違反毒品危害防制條例案件，不服臺灣高雄地方法
院90年度重訴字第48號中華民國92年5 月30日第一審判決（起訴
案號：臺灣高雄地方法院檢察署89年度偵字第22576 號），提起
上訴，判決後，經最高法院第二次發回更審，本院判決如下：
      主  文
原判決撤銷。
甲○○幫助共同運輸毒品，處有期徒刑拾年，褫奪公權陸年。
　　　事  實
一、甲○○綽號「榮仔」，與吳明得（業因運輸毒品罪經判處無
    期徒刑確定）、王保成（另案由本院審理中）為朋友關係，
    緣民國82年間，王保成與蔡進村（業因販賣毒品罪經判處無
    期徒刑確定）欲共同走私進口海洛因至臺灣地區，王保成乃
    詢問甲○○是否有認識擔任船員長之人，甲○○乃帶同王保
    成至吳明得所有「連興發」號漁船停泊處觀看該漁船；後甲
    ○○明知海洛因為毒品，並為懲治走私條例公告管制物品項
    目及其數額甲類第四款之管制進出口物品，且王保成、蔡進
    村有意自大陸地區運輸毒品海洛因進入臺灣地區，竟基於幫
    助王保成、蔡進村運輸毒品海洛因進入臺灣地區之故意，於
    82 年5月初某日，引介王保成、蔡進村與吳明得在高雄縣鳳
    山市五甲地區某餐廳餐敘（另有業經判決無罪確定之朱逢基
    在場），席間乃由蔡進村、王保成與吳明得商議，約定由吳
    明得駕駛漁船前往大陸地區運送10公斤海洛因磚進入臺灣地
    區，吳明得因此可獲得新臺幣（下同）100 萬元之酬勞，蔡
    進村、王保成則分別負責出資、聯絡購買毒品海洛因事宜（
    蔡進村可取得毒品海洛因所有權，王保成則取得代為購買毒
    品海洛因之差價），而甲○○亦同意負責代為通知吳明得漁
    船啟航時間。後王保成、蔡進村分別於82年5 月16日、28日
    自高雄小港國際機場出境，經由香港前往大陸地區；甲○○
    則於82年6 月9 日後某日，接獲王保成通知後，轉告知吳明
    得「王保成人已在海南島，可啟航前往」等語，吳明得乃於
    82 年6月16日夥同有共同運輸毒品海洛因進入臺灣地區犯意
    聯絡之父親吳陣（業因運輸毒品罪經判處有期徒刑7 年確定
    ），駕駛「連興發」號漁船，攜帶吳明得所有用以連絡走私
    毒品海洛因之SSB 通訊機1 台，直駛目的港即大陸地區海南
    島三亞漁港，於同年月20日抵達；而甲○○亦於82年6 月19
    日自高雄小港國際機場出境，經由香港前往大陸地區海南島
    海口市。
二、嗣蔡進村於82年6 月22日依王保成電話指示將購買毒品海洛
    因之現金交付綽號「阿義」之大陸籍不詳姓名販毒者，購買
    毒品海洛因磚28塊，並約定於翌日（23日）上午9 時許在海
    南島三亞港碼頭交貨。王保成、吳明得、蔡進村於同年月22
    日下午8 時許，在海南島三亞漁港某KTV 會面商談，並於翌
    日上午9 時許，由蔡進村、王保成帶同吳明得在三亞漁港碼
    頭，由綽號「阿義」之大陸籍不詳姓名販毒者交付以1 只紙
    盒裝之毒品海洛因磚28塊，佯裝成一般貨物放置在岸邊，吳
    明得則依指示以偽裝蔬菜等貨物（內藏海洛因磚28塊）搬上
    漁船後，藏置在機艙甲板之夾板內。後王保成、蔡進村於同
    月24日搭機返臺；吳明得、吳陣亦於同日自海南島三亞漁港
    駕駛上開「連興發」號漁船啟程返臺，途中為避免受颱風侵
    襲，於同月26日轉往香港避風2 日，再於同月28日自香港出
    發，於82年6 月30日下午7 時許，駛抵屏東縣恒春鎮後壁湖
    漁港；旋為法務部調查局高雄市調查處持臺灣高雄地方法院
    檢察署檢察官簽發之搜索票，於當日下午7 時10分許，登船
    搜索查獲，並扣得毒品海洛因磚28塊（淨重9,350 公克，純
    度45.59%，純質淨重4,263 公克）、SSB 通訊機1 台。而甲
    ○○則於同年6 月25日自海南島海口市經由香港返臺。
三、案經本院函送臺灣高雄地方法院檢察署檢察官偵查起訴。
      理  由
一、程序方面─
    上訴人即被告甲○○（以下簡稱被告）、辯護人及檢察官迄
    本院辯論終結前，均未爭執蔡進村、吳明得於其等所涉販賣
    （運輸）毒品案件中，以被告身分所為陳述，或於蔡進村、
    朱逢基、王保成所涉販賣毒品案件中，以證人身分所為之陳
    述，是否具證據能力。本院審酌蔡進村、吳明得業於本案在
    原審、本院93上重更(一)10號案、94上重更(二)17號案以證人身
    分具結作證，並接受交互詰問，對被告行使對質、詰問之防
    禦權利未予剝奪；且蔡進村、吳明得於本案或另案偵查中所
    為之陳述，亦無何顯不可信之情況；又本件案發時間為82年
    6 月30日，蔡進村、吳明得於另案偵查、審理中之陳述，均
    在刑事訴訟法新制實施之前。是依刑事訴訟法施行法第7 條
    之3 規定，並參酌刑事訴訟法第159 條之1 、第159 條之5
    第2 項規定，本院認蔡進村、吳明得於其等所涉販賣（運輸
    ）毒品案件中，以被告身分所為陳述，或於蔡進村、朱逢基
    、王保成所涉販賣毒品案件中，以證人身分所為之陳述，均
    具證據能力。
二、認定犯罪事實所憑證據及理由─
  (一)訊據被告固坦承確有於82年5 月間與王保成、蔡進村、吳明
    得、朱逢基等人在高雄縣鳳山市五甲某餐廳吃飯，且曾於82
    年6 月19日前往大陸地區海南島海口市之事實，惟矢口否認
    有上開幫助運輸毒品海洛因犯行，辯稱：「81年間伊只認識
    王保成，有一天，王保成問伊是否認識有當船長的人，他說
    要去大陸載龍蝦、血蛤；聚餐目的是介紹吳明得與王保成認
    識載運漁貨，並沒有商議走私海洛因之事；後來伊於82年6
    月19日去海口市，是因王保成要介紹女朋友給伊，但伊並未
    到三亞漁港，伊在海口市期間也都待在飯店」云云。
  (二)經查：
  1.法務部調查局高雄市調查處持臺灣高雄地方法院檢察署檢察
    官簽發之搜索票，於82年6 月30日下午7 時10分至8 時20分
    ，在屏東縣恒春鎮後壁湖漁港對「連興發」號漁船進行搜索
    ，扣得之白粉28塊，經鑑驗為毒品海洛因（淨重9,350 公克
    ，純度45.59%，純質淨重4,263 公克），有臺灣高雄地方法
    院檢察署搜索票、執行搜索報告、扣押物品項目表、法務部
    調查局82年7 月20日 (82) 陸(一)字第82069077號鑑定通知書
    各1 紙在卷可憑（見高雄地檢82偵14485 號卷新編頁碼第24
    、25頁，高雄地院82重訴50號卷新編頁碼第9 頁，以下所示
    均為新編頁碼）；且扣案毒品海洛因係吳明得、吳陣自大陸
    地區海南島三亞漁港以夾藏在「連興發」號漁船甲板之夾板
    內方式，走私運輸進入臺灣地區一節，亦經吳明得於蔡進村
    販賣毒品案中證稱：「伊船開到海南島三亞港時，是王保成
    來接伊，毒品20多塊裝在紙箱下面，上面放香蕉、蔬菜葉，
    伊拿到船底放」等語（見本院87重上更(四)47號卷第32頁），
    及證人蔡進村於原審證稱：「買海洛因的300 萬元是伊在廣
    東東皖交給一個大陸人士，這大陸人士是王保成介紹的，之
    後伊就去海南島，在海南島三亞漁港，有一位大陸人士拿了
    一箱表面覆蓋香蕉的箱子，吳明得將箱子搬到船上，王保成
    表示要上船去看箱子是否有在密倉內藏好」等語明確（見原
    審卷第197 、198 頁）。足認本件扣案毒品海洛因磚28塊，
    確係自大陸地區海南島三亞漁港運輸走私進入臺灣地區之管
    制物品。
  2.選任辯護人質疑吳明得於蔡進村販賣毒品案或本案中所為不
    利於被告之陳（證）述，係因懷疑遭被告或王保成告密，始
    為不利於被告之陳（證）述。惟本件於82年6 月30日查獲吳
    明得、吳陣後，在法務部調查局高雄市調查處、檢察官偵訊
    時，吳明得雖均未供稱被告與本件運輸毒品海洛因犯行有涉
    ；惟吳明得於82年9 月4 日在蔡進村販賣毒品案中即已證稱
    ：「是『榮仔』引進伊和蔡進村認識的，且整個連絡過程，
    都是『榮仔』帶伊去接洽的」等語（見高雄地院88重訴53號
    卷第15頁），又於82年9 月8 日在其所涉運輸毒品案中再供
    稱：「伊要提出證人，傳訊姓柯的人查明事實」等語（見高
    雄地院82重訴50號卷第65頁），而當時吳明得所涉運輸毒品
    犯嫌尚未經臺灣高雄地方法院判決；又於90年10月16日原審
    審理時再證稱：「伊等之前是說要去載龍蝦，還有蚵仔，後
    來說著說著才提說要運輸毒品，當時他們稱呼海洛因為『合
    仔（台語，指海洛因之俗稱『4 號仔』）」、「（法官問：
    對於你於82年9 月8 日本院審理中之陳述，說要傳訊甲○○
    要證明是他介紹蔡進村給你去載龍蝦，為何與你剛才的陳述
    不同？）伊那時搞不清楚『合仔』、『蚵仔』的區○○○○
    ○道『合仔』是指毒品，但是那天確實有講到毒品運輸的事
    」等語（見原審卷第79、81頁），顯見吳明得於為警查獲後
    2 個多月，即已供述介紹其為蔡進村等人運輸龍蝦，或其所
    謂「蚵仔」而實際上是毒品海洛因之人即為被告。是尚難執
    吳明得、吳陣於法務部調查局高雄市調查處、檢察官偵訊時
    ，雖均未供稱被告與本件運輸毒品海洛因犯行有涉，即認吳
    明得其後於蔡進村販賣毒品案或本案中所為不利於被告之證
    述，係因懷疑遭被告或王保成檢舉，或因其運輸毒品案件業
    遭判處無期徒刑確定，始為挾怨報復之舉。
  3.選任辯護人亦質疑蔡進村於其所涉販賣毒品案件或本案中不
    利於被告之陳（證）述，亦係因懷疑遭被告或王保成告密，
    始為不利於被告陳（證）述。惟蔡進村所涉販賣毒品犯嫌，
    係由臺灣高雄地方法院檢察署於82年8 月9 日以82年度偵字
    第16736 號、第16779 號向臺灣高雄地方法院追加起訴，惟
    因蔡進村傳拘未到，乃由臺灣高雄地方法院於82年10月24日
    發布通緝，至84年11月間始緝獲，有追加起訴書、通緝書稿
    、臺灣高等法院被告蔡進村前案紀錄表在卷可稽（見高雄地
    院82重訴53號卷第2 至4 、22頁）；且蔡進村至本院上訴審
    審理時，仍否認涉有販賣毒品犯行，有本院85年度上重訴字
    第11號卷影本在卷可參；顯見蔡進村並非於案發之初即遭查
    獲，亦未有坦承犯行之情形，自不可能供述有關被告涉案情
    節；而本件雖為本院於89年10月5 日以89雄分院瑞刑信字第
    12719 號函請臺灣高雄地方法院檢察署依法偵辦，有該函文
    1 紙在卷可按（見高雄地檢89偵22576 號卷第1 頁），惟蔡
    進村早於87年8 月6 日即具狀告發「柯明謀（即本件被告」
    、王保成、朱逢基涉有本件運輸毒品海洛因犯嫌，惟就其本
    身所涉販賣毒品情形，於87年月28日檢察官問時，仍辯稱：
    「本案是朱逢基、王保成逼伊做的，伊只是拿錢出來」等語
    （見高雄地檢87偵18259 號卷第7-1 頁），避重就輕之情顯
    而易見，後因查無「柯明謀」之年籍資料，檢察官乃以簽結
    方式終結該案關於「柯明謀」部分，有刑事告發狀、檢察官
    簽呈在卷可按（見高雄地檢87偵18259 號卷第1 至4 、29頁
    ）。則蔡進村於查獲之初既先全盤否認有販賣毒品犯行，當
    不可能供出曾與被告、王保成等人在高雄縣鳳山市五甲某餐
    廳聚會之事，是自難執此認蔡進村係係因懷疑遭被告或王保
    成檢舉，或其運輸毒品案件業遭判處無期徒刑確定，始挾怨
    報復，在其所涉販賣毒品案或本案中為不利於被告之陳（證
    ）述。
  4.本件係由被告帶同王保成先查看吳明得所有「連興發」號漁
    船後，再引介王保成、蔡進村與吳明得於82年5 月初某日，
    在高雄縣鳳山市五甲地區某餐廳聚會，席間並談及運輸毒品
    等情，業據吳明得於：82年9 月4 日在審訊中陳稱：「是
    『榮仔』引進伊和蔡進村認識的，且整個連絡過程，都是『
    榮仔』帶伊去接洽的」等語（見高雄地院88重訴53號卷第15
    頁），87年12月31日偵訊中陳稱：「當初是王保成與綽號
    『榮仔』的人去恒春找伊，蔡進村是經過他們介紹認識的，
    過去大陸，是王保成跟『榮仔』聯絡，『榮仔』再與伊聯絡
    ，運輸費用是100 萬元，是在五甲地區吃飯時談好的；在大
    陸伊就知道是海洛因」等語（見高雄地檢87偵18259 號卷第
    17 、17-1 頁），88年1 月11日審訊中證稱：「先是王保
    成與『榮仔』到東港找伊看船，過幾天到高雄五甲海鮮餐廳
    吃飯，共有5 人，先說到龍蝦的事，後來才說藥的事，後來
    就說錢的事」等語（見本院87重上更(四)47號卷第31頁），
    88年10月14日審訊中陳稱：「是在五甲那裡的一個餐廳，他
    們說載運毒品100 萬元」等語（見本院重上更(五)54號卷第24
    頁），88年7 月20日審訊中證稱：「那一次吃飯有王保成
    、蔡進村、朱逢基、『榮仔』和伊共5 人」等語（見高雄地
    院88重訴11號卷第14頁），於90年3 月14日審訊中陳稱：
    「伊先認識『阿榮』，再介紹認識王保成，當時蔡進村也有
    在場；要從海南島運毒品回來，是在五甲的一間餐廳說的，
    伊和『阿榮』、王保成、蔡進村都有在場」等語（見高雄地
    院89重訴緝6 號卷第21頁），89年8 月21日審訊中陳稱：
    「當時是『榮仔』、王保成來找伊，本來要做買龍蝦的生意
    ，最後才轉為走私毒品，伊負責到大陸運回毒品10公斤，伊
    的代價是100 萬元」等語（見本院重上更(六)28號卷第66頁）
    ，90年2 月15日審訊中陳稱：「甲○○就是『榮仔』，王
    保成伊叫『成仔』，伊是在餐廳才認識蔡進村」等語（見本
    院90重上更(七)1 號卷(一)第120 頁），90年2 月22日偵訊中
    陳稱：「當初是『阿榮』、蔡進村、成仔、伊，及另一不知
    道名字的人，在一起吃飯時談走私的事，『阿榮」就是甲○
    ○」等語（見89偵22576 號卷第28頁背面），90年7 月24
    日審訊中陳稱：「當天是與『阿榮』、王保成、蔡進村、朱
    逢基在五甲的餐廳聚餐，說要開船去海南島買海產的事情，
    伊要開船之前就有說要載毒品，他們說伊去運毒品回來，要
    給伊100 萬元」等語（見高雄地院89重訴緝6 號卷第65頁）
    ，90年10月16日於原審證稱：「運輸毒品是在餐廳中說的
    ，之前是說要去載運龍蝦，還有蚵仔，後來說著說者才提說
    要運輸毒品，當時他們稱呼毒品為『合仔』，那時伊已知道
    要載『合仔』」等語（見原審卷第79頁），93年12月9 日
    本院前審證稱：「甲○○約伊去五甲餐廳吃飯，另有蔡進村
    、王保成、朱逢基，開始的時候，王保成、蔡進村向伊說藥
    的事，伊不知道甲○○當時是否知道」等語（見本院上重更
    (一)10號卷第69頁），94年11月4 日本院證稱：「伊是透過
    甲○○認識王保成、蔡進村，在談本案之前，甲○○、王保
    成有去看伊的漁船，漁船弄好後沒有再去看」等語（見本院
    上重更(二)卷第127 頁）明確；並經蔡進村於：88年1 月20
    日審訊中陳稱：「吃飯時（指五甲某餐廳），柯明謀、朱逢
    基都有在場」等語（見本院87重上更(四)47號卷第46頁），
    88年7 月20日審訊陳稱：「當天在五甲那邊吃飯，王保成、
    柯明謀（指被告）、朱逢基、吳明得都有在場」等語（88重
    訴11號卷第14頁），89年5 月15日審訊中陳稱：「82年5
    月在五甲地區餐廳吃飯，吳明得是王保成和柯明謀找來的，
    當時在餐廳所談運費是1 公斤10萬元，叫吳明得載」等語（
    見本院重上更(六)28號卷第27頁），89年6 月8 日審訊中陳
    稱：「柯明謀可以確定是甲○○，因為他是恆春鎮的人，大
    家都叫他『榮仔』」等語（見本院重上更(六)28號卷第39頁）
    ，89年8 月31日審訊中陳稱：「柯明謀是伊聽他大陸的女
    朋友叫的，經查證是甲○○」（見本院重上更(六)28號卷第78
    66頁），90年2 月22日偵訊中陳稱：「於吃飯中說要走私
    毒品之事，運費是王保成和吳明得談的，當時甲○○也有在
    場」等語（見高雄地檢89偵22576 號卷第29頁背面），94
    年11月4 日本院證稱：「在餐廳時，有談到吳明得負責載運
    ，伊出資、王保成負責到海南島找毒品；甲○○當時有在場
    ，有沒有講什麼，時間太久伊忘了」等語（見本院94上重更
    (二)卷第132 頁）在卷。綜合吳明得、蔡進村上開陳（證）述
    內容，足認吳明得係透過被告之介紹，始涉入本件運輸毒品
    海洛因犯行，且於82年5 月初某日，在高雄縣鳳山市五甲地
    區某餐廳聚會場合，被告不僅在場，且當時即已談妥由吳明
    得負責自大陸地區運輸毒品海洛因進入臺灣，吳明得並可藉
    此獲得100 萬元代價無訛。至於吳明得就其於五甲地區某餐
    廳聚會時，是否已知悉要運輸毒品海洛因一節，於本院審理
    時仍證稱：「伊是到三亞港才和道要載運毒品」云云（見本
    院94上重更(二)17號卷第128 頁），或於原審曾證稱：「伊不
    認識在庭之甲○○」云云（見原審卷第77頁），或於本院前
    審證稱：「甲○○與伊接觸是海產的事」云云（見本院93上
    重更(一)10號卷第69頁），均與其上開陳述不符，亦與被告於
    原審供稱：「伊與吳明得是同鄉，在恆春時就認識」等語（
    見原審卷第85頁）不符；另蔡進村就其等聚會之五甲地區某
    餐廳是開放式場地（見本院90重訴48號卷第199 頁），或包
    廂型式（見本院94上重更(二)17號卷第135 頁），於本院前審
    及本院審理中證述雖不同，然此僅為聚會地點之隔局，並無
    礙於被告確曾引介吳明得與王保成、蔡進村聚會之事實，自
    均難執此為被告有利之認定。
  5.被告與王保成、蔡進村、吳明得等人於82年5 月初某日，在
    高雄縣鳳山市五甲地區某餐廳聚會後，吳明得其後應前往大
    陸地區之時間，係由王保成透過被告轉知吳明得一節，業經
    吳明得於：88年1 月11日審訊中陳稱：「是王保成透過『
    榮仔』叫伊開船去大陸」等語（見本院87重上更(四)47號卷第
    30頁），88年2 月8 日審訊中陳稱：「王保成說他先過去
    （指大陸地區），會叫『榮仔』與伊聯絡」等語（見本院87
    重上更(四)47號卷第51頁），88年7 月20日審訊中陳稱：「
    是『成仔』、『榮仔』聯絡伊去載海洛因」等語（見高雄地
    院88重訴11號卷第13頁），88年10月14日審訊中陳稱：「
    是『成仔』打電話給『營仔（應是榮仔之誤）』說可以了，
    『營仔』才叫伊出船」等語（見本院88重上更(五)54號卷第25
    頁），88年10月15日審訊中陳稱：「王保成在海南島有打
    電話給住在恆春的『榮仔』，『榮仔』再和伊連絡出港的事
    情」等語（見高雄地院88重訴11號卷第22頁），89年8 月
    21日審訊中陳稱：「何時出港都是『榮仔』與伊聯絡」等語
    （見本院89重上更(六)28號卷第66頁），90年2 月15日審訊
    中陳稱：「漁船出港都是甲○○與伊聯絡；王保成告訴甲○
    ○，甲○○再告訴伊去三亞港載貨」等語（見本院90重上更
    (七)1 號卷(一)第121 、122 頁），90年7 月24日審訊中陳稱
    ：「是王保成在海南島打電話給『榮仔』，『榮仔』再打電
    話給伊，告訴伊哪一天去海南島」等語（見高雄地院89重訴
    緝6 號卷第65頁），90年10月16日於原審證稱：「運輸的
    過程，都是保成打電話給『榮仔』，由『榮仔』通知伊如何
    去運輸；是王保成在海南島打電話給『榮仔』，由『榮仔』
    通知伊，伊接到後就出港」等語（見原審卷第79、80頁），
    94年11月4 日於本院證稱：「是甲○○叫伊船開去海南島
    三亞漁港」等語（見本院94上重更(二)卷第127 頁）明確；並
    參酌被告先於原審供稱：「是王保成打電話給伊，請伊聯絡
    吳明得說要修理船，伊打電話給吳明得說要修理船的事」等
    語（見原審卷第159 頁），嗣於本院審理時供稱：「伊有沒
    有通知吳明得去海南島，伊忘記了」等語（見本院94上重更
    (二)17號卷第130 頁），顯見吳明得上開證述並非虛妄。足認
    被告除引介王保成、蔡進村與吳明得聚會外，其後並有通知
    吳明得出港之行為。
  6.王保成、蔡進村、被告分別於82年5 月16日、5 月28日、6
    月19日自高雄小港國際機場出境，經由香港前往大陸地區一
    節，有該3 人之入出境查詢紀錄表2 紙在卷可憑（見本院88
    重上更(五)54號卷第12頁，89重上更(六)28號卷第53頁）；且被
    告並未於82年6 月22日或23日在海南島三亞漁港，亦經吳明
    得於88年7 月20日審訊中陳稱：「82年6 月23日在海南島
    三亞漁港將海洛因帶上船，有王保成、蔡進村、『大陸仔』
    在場」等語（見高雄地院88重訴11號卷第21頁），90年2
    月22日偵訊中陳稱：「甲○○當時沒有在大陸，伊在三亞只
    見到蔡進村、王保成」等語（見高雄地檢89偵22576 號卷第
    28頁背面），94年11月4 日本院證稱：「伊在三亞漁港沒
    有見到甲○○；82年6 月22日在三亞漁港某KTV ，只有伊、
    蔡進村、王保成在場」等語（見本院上重更(二)卷第128 、12
    9 頁）在卷；及蔡進村於89年4 月21日審訊中陳稱：「82
    年6 月22日晚上8 點許，伊與王保成、吳明得在海南島三亞
    漁港某KTV 集合，當時沒有看到柯明謀」等語（見本院89重
    上更(六)28號卷第21頁），94年11月4 日本院證稱：「伊沒
    有在三亞市遇到甲○○，但在海口市有遇到甲○○，並一吃
    飯」等語（見本院94上重更(二)卷第132 頁）在卷；又本件扣
    案毒品海洛因係由王保成所購買一節，亦據蔡進村於89年
    8 月31日審訊中陳稱：「毒品是王保成在三亞買的，叫大陸
    人士交給吳明得」等語（見本院89重上更(六)28號卷第76頁）
    ，90年2 月22日偵訊中陳稱：「海洛因是王保成買的」、
    「（檢察官問：甲○○有無參與？）他都和王保成在一起」
    等語（見高雄地檢89偵22576 號卷第29頁），94年11月4
    日本院證稱：「王保成與甲○○他們怎麼分配工作，伊不知
    道，但是毒品是王保成在找」等語（見本院94上重更(二)卷第
    132 頁）明確。足認並無證據可證明被告於82年6 月19日前
    往海南島海口市，係為購買毒品海洛因而前往。至於王保成
    於原審否認曾在海南島海口市為被告介紹女朋友一節（見原
    審卷第197 頁），雖與被告辯稱前往海南島海口市之目的有
    違，但尚難依此認被告於於82年6 月19日前往海南島海口市
    ，係為購買本件毒品海洛因，併此說明。
  7.按刑法上之幫助犯，係對於犯罪與正犯有共同之認識，而以
    幫助之意思，對於正犯資以助力，使其犯罪易於達成，而未
    參與實施犯罪之行為者而言；循此而論，如未參與實施犯罪
    構成要件之行為，且係出於幫助之意思提供助力，即屬幫助
    犯，而非共同正犯。本件被告有於82年5 月初某日，因王保
    成、蔡進村欲自大陸地區運輸毒品海洛因進入臺灣一事，陪
    同王保成查看吳明得所有之「連興發」號漁船，並引介王保
    成、蔡進村與吳明得聚會洽談，其後復依王保成囑咐，通知
    吳明得漁船啟航時間，均業如前述，顯見被告就王保成、蔡
    進村欲自大陸地區運輸毒品海洛因進入臺灣事有予以助力；
    惟被告並未參與吳明得、吳陣駕船出港前往海南島三亞漁港
    ，或為購買毒品海洛因之行為，亦如前述；並依吳明得於本
    院證稱：「酬勞100 萬元是船的部分，不用分給甲○○、王
    保成，伊不知道甲○○、王保成他們賺什麼」等語（見本院
    94上重更(二)17號卷第135 頁），及蔡進村於本院證稱：「毒
    品海洛因如果成功運回臺灣，利潤與甲○○、王保成他們無
    關，100 萬元部分他們如何處理伊不清楚，王保成賺的是在
    大陸買毒品的差價」等語（（見本院94上重更(二)17號卷第13
    5 、137 、138 頁），顯見被告於本件運輸毒品海洛因行為
    ，並未有事證可認有利得。則被告就王保成、蔡進村欲自大
    陸地區運輸毒品海洛因進入臺灣一事予以助力，惟並未事先
    約定酬勞，復未實施運輸或購買毒品海洛因之行為，應認被
    告係以幫助之意思，對於王保成、蔡進村自大陸地區運輸毒
    品海洛因進入臺灣地區資以助力無訛。
  8.至於吳明得就其如何取得運毒費用中之40萬元一節，前後有
    陳（證）稱：「6 月15日蔡進村先交付伊40萬元」（高雄地
    檢82偵14485 號卷第3-1 頁）、「蔡進村先付伊10萬元，另
    30萬元是伊向他借的」（高雄地院82重訴50號卷第18頁）、
    「82年6 月15日間蔡進村交付40萬元，言明運毒回臺灣後再
    給60萬元」（見本院82上重訴42號卷第23頁）、「蔡先生在
    第二次會談時，他叫『榮仔』帶伊至前鎮○○○路邊，他交
    給伊40萬元」（見高雄地院82重訴53案卷第15頁）、「伊只
    透過『榮仔』找一位婦人拿40萬元現金」（見高雄地院88重
    訴字第11號卷第23頁）、「運輸費用本來約定為100 萬元，
    後來是『榮仔』的人跟伊聯絡，叫伊向一位不詳姓名之人先
    拿40萬元」（見高雄地檢87偵18259 號卷第17-1頁）、「是
    一個綽號叫『營仔』叫伊去草衙拿40萬元，不是蔡進村」（
    見本院88重上更(五)54號卷第24頁）、「朱逢基帶伊去前鎮向
    一個女的拿40萬元，40萬元是朱逢基拿了以後再交給伊的，
    不是伊直接拿的，伊在附近等」（見本院89重上更(六)28號卷
    第67頁）、「40萬元是『榮仔』打電話給伊，他帶伊去前鎮
    找一個女人拿40萬元，伊去向婦人拿錢時，柯恒榮及朱逢基
    都有去，是拿20萬元或40萬元伊已經記不起了，日期是伊出
    港前二天去拿的」（見本院90重上更(七)1 號卷第121 頁）、
    「第一次拿40萬元是約定在前鎮草衙向一位歐巴桑拿的，是
    『榮仔』帶伊過去拿」（見原審卷第79頁）、「朱逢基帶伊
    去向一位婦人拿40萬元，去拿時甲○○沒有出面，也未一同
    前往（見本院上重更(二)17號卷第126 、127 頁）等語，前後
    反覆，固不足為認定被告曾交付吳明得40萬元，或曾帶同吳
    明得向不詳姓名婦人取得40萬元之事實；惟亦不足以因此推
    翻本院上開被告係基於幫助之意思，對王保成、蔡進村自大
    陸地區運輸毒品海洛因進入臺灣一事予以助力，併此說明。
  (三)綜上所述，被告上開辯解為圖卸刑責之詞，不足採信。本案
    事證已明，被告犯行洵堪認定。
三、論罪及撤銷改判之理由─
  (一)按被告行為後，毒品危害防制條例業於87年5 月20日公布，
    同年月22日生效，該條例第2 條第2 項第1 款已將海洛因列
    為第一級毒品，然舊法即肅清煙毒條例第5 條第1 項規定：
    「販賣、運輸、製造毒品、鴉片或麻煙者，處死刑或無期徒
    刑」，與新法即毒品危害防制條例第4 條第1 項規定：「製
    造、運輸、販賣第一級毒品者，處死刑或無期徒刑；處無期
    徒刑者，得併科新臺幣1,000 萬元以下罰金」之規定（毒品
    危害防制條例另於92年7 月9 日修正公布，並自93年1 月9
    日施行，惟第4 條第1 項並未修正）互相比較，上開毒品危
    害防制條例之法定刑顯較為高；又海洛因為懲治走私條例公
    告管制物品項目及其數額甲類第四款之管制進出口物品，自
    大陸地區私運物品進入臺灣地區，應以私運物品進口論，而
    懲治走私條例第2 條第1 項規定業於91年6 月26日修正公布
    ，並自公布日施行，刑罰並有更動，經比較新舊法律（新法
    法定刑為處7 年以下有期徒刑，得併科新臺幣300 萬元以下
    罰金；舊法法定刑為處7 年以下有期徒刑，得併科新臺幣20
    萬元以下罰金），修正後懲治走私條例之法定刑亦較高。是
    被告行為後法律已有變更，且經比較新舊法之結果，以行為
    時之肅清煙毒條例第5 條第1 項、修正前懲治走私條例第2
    條第1 項對被告有利，依刑法第2 條第1 項但書規定，應適
    用最有利於被告之肅清煙毒條例第5 條第1 項、修正前懲治
    走私條例第2 條第1 項規定。
  (二)是核被告所為，係犯刑法第30條第1 項、肅清煙毒條例第5
    條第1 項之幫助運輸毒品罪，及刑法第30條第1 項、修正前
    懲治走私條例第2 條第1 項之幫助私運管制物品進口罪。被
    告所犯上開二罪，係以一行為而觸犯二罪名，依想像競合犯
    之規定從一重之運輸毒品罪處斷。又被告所犯係幫助犯，並
    依刑法第30條第2 項規定減輕其刑。公訴人認被告另涉販賣
    毒品罪及違反臺灣地區與大陸地區人民關係條例第80條第1
    項之未經許可航行至大陸地區罪嫌；惟被告並未參與購買毒
    品海洛因之行為，業如前述，且亦未搭乘「連興發」號漁船
    前往大陸地區，於本件僅係對王保成、蔡進村自大陸地區運
    輸毒品海洛因進入臺灣一事予以助力，並未就吳明得、吳陣
    以上開漁船航行至大陸地區為助力，自尚難認被告涉有此部
    分犯行；惟公訴人認此部分與上開論罪科刑部分有牽連犯之
    裁判上一罪關係，爰不另為無罪之諭知，併此說明。
  (三)原判決認被告罪證明確，予以論罪科刑，固非無見。惟查：
    被告並未涉犯販賣毒品罪及未經許可航行至大陸地區罪嫌
    ，原判決認被告有此二犯行。就現存證據，僅能證明被告
    係犯幫助運輸毒品罪、幫助私運管制物品進口罪，原判決認
    被告與王保成、蔡進村、吳明得、吳陣、朱逢基為共同正犯
    。本案扣案之海洛因淨重為9,350 公克，純度為45.59%，
    純質淨重為4,263 公克，業如前述，原判決誤載純度為45.9
    3%，均有未洽。被告上訴意旨否認犯罪，雖不足取，惟原判
    決既有上開可議之處，仍無可維持，應將原判決撤銷改判。
四、科刑之理由─
    爰審酌被告明知毒品危害人體健康，影響家庭、社會治安至
    深且鉅，竟為幫助王保成、蔡進村自大陸地區運輸毒品海洛
    因進入臺灣牟利，而介紹吳明得參與運輸毒品，並代為通知
    出港時間，且查獲走私運輸之毒品海洛因數量高達9,350 公
    克，若非及時查獲，如流入市面，將助長毒品泛濫，毒害國
    人健康，難以估計，又犯後飾詞卸責，未見悔意，惟本件毒
    品尚未流入市面即經查獲，未肇致實際危害，且無證據可認
    被告有利得等一切情狀，量處有期徒刑10年，並依其犯罪性
    質，認有褫奪公權之必要，併予宣告褫奪公權6 年。
五、適用之法律─
  (一)刑事訴訟法第369 條第1 項前段、第364 條、第300 條、第
    299 條第1 項前段。
  (二)肅清煙毒條例第5 條第1 項。
  (三)修正前懲治走私條例第2 條第1 項、第11條、第12條。
  (四)刑法第11條前段、第2 條第1 項但書、第30條第1 項、第2
    項、第37條第2 項。
本案經檢察官姜麗儒到庭執行職務。
中　　華　　民　　國　　94　　年　　11　　月　　18　　日
                  刑事第七庭    審判長法  官  莊飛宗
                                      法  官  黃憲文
                                      法  官  曾逸誠
以上正本證明與原本無異。
如不服本判決應於收受本判決後10日內向本院提出上訴書狀，其
未敘述上訴理由者，並得於提起上訴後10日內向本院補提理由書
狀（均須按他造當事人之人數附繕本）「切勿逕送上級法院」。
中　　華　　民　　國　　94　　年　　11　　月　　18　　日
　　　　　　　　　　　　　　　　　　　書記官  郭蘭蕙
附錄論罪科刑法條：
肅清煙毒條例第5 條第1 項：
販賣、運輸、製造毒品、鴉片或麻煙者，處死刑或無期徒刑。
修正前懲治走私條例第2 條第1 項：
私運管制物品進口、出口逾公告數額者，處7 年以下有期徒刑，
得併科新臺幣20萬元以下罰金。
